臺北高等行政法院判決　　　　　　　　　　　　　　九十二年度訴字第三○八二號
　　　　　　　　　　　　　　　.
　　原　　　告　泰安紡織股份有限公司
　　代　表　人　甲○○
　　訴訟代理人　林遊星律師
　　複　代理人　己○○
　　被　　　告　新竹縣稅捐稽徵處
　　代　表　人　乙○○
　　訴訟代理人　丙○○
　　　　　　　　丁○○
　　　　　　　　戊○○
右當事人間因地價稅事件，原告不服新竹縣政府中華民國九十二年四月二十日府行法
字第０九二００五一五０號訴願決定，提起行政訴訟。本院判決如左：
　　主  文
原告之訴駁回。
訴訟費用由原告負擔。
　　事  實
一、事實概要：原告所有坐落新竹縣湖口鄉○○段一六五地號等十九筆土地，原按工
    業用地稅率課徵地價稅，嗣被告於八十九年間辦理地價稅清查時，以原告設置於
    前開土地上之工廠已停工逾一年，且其工廠登記證亦經工業主管機關公告註銷，
    而按一般用地稅率課徵九十一年度地價稅新台幣（以下同）五百八十七萬零三百
    十六元，原告不服，申請復查，未獲變更，提起訴願，亦經決定駁回後，遂提起
    本件行政訴訟。
二、兩造聲明：
　　(一)原告聲明：
      1.訴願決定、原處分(含復查決定)均撤銷。
      2.被告應返還原告二百九十四萬七千九百九十一元及本訴狀繕本送達翌日起至
        清償日止按年息百分之五計算之利息。
　　(二)被告聲明：駁回原告之訴。
三、兩造之爭點：原告所有土地上設置之工廠於停工及註銷工廠登記證後，前開土地
                是否仍符合按工業用地課徵地價稅之要件？
  　(一)原告主張之理由：
    　1.原告公司成立迄今已逾三十餘年，近年來因受整體產業結構丕變影響，原告
        公司經營之紡織業，已無法維繫舊有之業務，必須轉型與變更經營方式，原
        告公司不得不先行資遣員工而停產，並因而註銷原有之工廠登記，然工廠廠
        房仍完整與正常維護，其為工廠功能之狀態，仍無異於其為工廠之工業用地
        之本質與事實。系爭土地之使用功能與其現況，核與「工業用地」之規範意
        旨無違，應依工業用地之優惠稅率課徵地價稅，應無庸疑。
      2.本件原告公司系爭地價稅之土地，坐落新竹縣湖口鄉○○段一六五地號等十
        九筆土地係屬工業用地，且蓋有工廠廠房等，事實上已按目的事業主管機關
        核定規劃使用，原告公司之產業，目前之廠房雖呈停業閒置狀況，然原告之
        該系爭土地及廠房自始至今，均由原告持有，並無任何移轉紀錄，其停工狀
        態及工廠登記之註銷，並不影響其為工業用地並於其建有工廠之事實，是依
        土地稅法第十八條第一項規定及租稅法律主義之立法意旨，自當依工業用地
        之優惠稅率課徵地價稅。矧台中高等行政法院訴字第一二五二號判決要旨：
        「傳統工業工廠用地雖已停產多年，如未變用途，應准免依一般稅率核徵地
        價稅。」其判決要旨之重點在於：原屬「工業用地」而「未變更用途」，至
        是否停產多年或註銷登記，似非其判決要旨所在，是則依該判決意旨，系爭
        土地屬工業用地，雖停產多年，惟未變更用途，本件亦當援引該判決要旨一
        體適用，准免依一般稅率核徵地價稅，以符裁判之公平法則。
      3.末按，財政部九十一年七月三十一日台財稅字第０九一０四五三０五０號函
        函釋略稱：「…至於工廠登記證…被註銷後，在土地所有權人及使用情形均
        未變更前，仍准予繼續適用工業用地稅率。」依該函釋之要旨，在於「土地
        所有權人及使用情形」是否變更為要件，並非以工廠登記證是否註銷為認定
        標準，及是否為屠宰業或汽車修理業為適用對象，法理甚明。查原告公司之
        工廠登記被註銷後，其土地所有權人及使用情形均未變更，則依前開函釋意
        旨，仍應准予繼續適用工業用地稅率，其行政命令之規範十分清楚，被告獨
        厚於屠宰業及汽車修理業而援用該項行政命令，卻對原告有利之相關規定卻
        置不顧，而置傳統產業目前之困頓及停業於不顧，顯有違行政程序法之「行
        政平等原則」，故本件依上開法令，應依工業用地優惠稅率課徵地價稅。
   (二)被告主張之理由：
      1.原告所有湖口鄉○○段一六五地號等二十二筆土地，原出租予財團法人車輛
        研究測試中心使用，按工業用地稅率課徵地價稅，惟該車輛測試中心於八十
        九年十月十四日遷移，原告公司之工廠登記證亦已於八十二年十月二十八日
        經公告註銷，故系爭土地已非屬土地稅法第十八條第一項第一款所定供工業
        用地直接使用之土地，依同法施行細則第十四條第二、三項規定，其停工逾
        一年且工廠登記證經工業主管機關公告註銷，應改按一般用地稅率計徵地價
        稅，故被告機關核定按一般用地稅率課徵其九十一年地價稅，並無違誤。
      2.至財政部九十一年七月三十一日台財稅字第０九一０四五三０五０號函釋，
        係因工廠管理輔導法公布施行後，屠宰業及汽車修理業因非屬物品製造、加
        工之範圍，故免予辦理工廠登記，為免因工廠管理輔導法之施行影響其原有
        之權益，乃有前揭函釋以為因應。而原告原持有之工廠登記證登記之產業類
        別為紡織業，屬於製造業，且其工廠登記證早在八十二年間即經公告註銷，
        其工廠登記證之註銷核與工廠管理輔導法之施行，並無關聯，自無前開函釋
        之適用，此節亦經財政部賦稅署九十一年十月二日台稅三發字第０九一０四
        五五九八六號函：「有關泰安紡織股份有限公司之工廠登記證於八十二年十
        月二十八日經公告註銷，目前停工，廠房空置，申請繼續按工業用地稅率計
        徵地價稅乙案，因該公司非屬屠宰業或汽車修理業，自無財政部九十一年七
        月三十一日台財稅字第０九一０四五三０五０號函令二規定之適用」核復在
        案。而台中高等行政法院九十年度訴字第一二五二號判決，係因該基地座落
        廠房之工廠登記證未被註銷，且土地未變更供其他用途使用，而認該案應可
        適用土地稅法施行細則第十四條第二、三、四項規定，核與本案原告之工廠
        登記證業經公告註銷之狀況並不相同，自難比附援引。
　　理  由
一、按「供左列事業直接使用之土地，按千分之十計徵地價稅。但未按目的事業主管
    機關核定規劃使用者，不適用之：一工業用地及礦業用地。」土地稅法第十八條
    第一項第一款定有明文。又「土地所有權人，申請適用本法第十八條特別稅率計
    徵地價稅者，應填具申請書，並依左列規定，向主管稽徵機關申請核定之。一工
    業用地：應檢附工業主管機關核准之使用計畫圖書或工廠設立許可證及建造執照
    等文件。其已開工生產者，應檢附工廠登記證。……核定按本法第十八條特別稅
    率計徵地價稅之土地，有左列情形之一者，應由土地所有權人申報改按一般用地
    稅率計徵地價稅：…二停工或停止使用逾一年者。前項第二款停工或停止使用逾
    一年之土地，如屬工業用地，其在工廠登記證未被工業主管機關註銷，且未變更
    供其他使用前，仍繼續按特別稅率計徵地價稅。」亦為同法施行細則第十四條所
    明定。
二、經查，原告所有坐落新竹縣湖口鄉○○段一六五地號等十九筆土地，原出租予財
    團法人車輛研究測試中心使用，而按工業用地稅率課徵地價稅，惟該車輛測試中
    心已於八十九年十月十四日遷移而停止使用迄今，且原告原設置於該土地上之工
    廠，亦早於八十二年十月二十八日經台灣省政府建設廳以八十二建一字第五二九
    二六０號公告註銷其工廠登記證及工廠登記等情，有租賃契約書、新竹縣政府八
    十八年七月三十日 (八八)府建商字第八九九一二號函附卷可證，並為兩造所不
    爭，自堪信為真實。故被告於辦理地價稅清查時，以原告設置於前開土地上之工
    廠已停工逾一年，且其工廠登記證亦經工業主管機關公告註銷，乃按一般用地稅
    率課徵九十一年度地價稅五百八十七萬零三百十六元，揆諸首揭規定，洵無不合
    。
三、原告不服，循序提起行政訴訟，雖主張：其公司因受整體產業結構丕變影響，已
    無法維繫舊有業務，始先行資遣員工而停產，並因而致其原有工廠登記證註銷，
    然原有工廠廠房仍完整與正常維護，並無任何移轉記錄，核其停工狀況及工廠登
    記證之註銷，並不影響其為工廠及工業用地之事實，依據財政部九十一年七月三
    十一日台財稅第九一Ο四五三Ο五Ο號函釋意旨，自仍得繼續適用工業用地稅率
    等語。
四、惟按，財政部九十一年七月三十一日台財稅字第０九一０四五三０五０號函釋意
    旨略以：「工廠管理輔導法於九十年三月十四日公布施行，為因應工廠登記制度
    之變革，申請適用工業用地稅率課徵地價稅及合法登記工廠減半徵收房屋稅之案
    件，應依下列規定辦理：一、依土地稅法第十八條第一項第一款規定，工業用地
    按千分之十課徵地價稅，上開規定係以辦理工廠登記之廠房用地為適用對象，亦
    即以製造業為主要對象，工廠管理輔導法實施廠登記改以達一定標準者，始需依
    該法申辦工廠登記。故製造業之範圍包括領有工廠登記證之工廠及免辦工廠登記
    而實際從事物品製造、加工行為者。是以，於工業用地或工業區內，須設廠從事
    物品製造、加工者，始可准予適用工業用地稅率課徵地價稅，至於是否達申辦工
    廠登記標準，則非所問。二、工廠管理輔導法施行後，屠宰業及汽車修理業因非
    屬物品製造、加工之範圍，免予辦理工廠登記，其用地地價稅之課徵，依下列規
    定辦理：(一)屠宰業依法領有『屠宰場登記證』者，因係由工業主管機關參與會勘
    合格而准予設立，其設立之屠宰場應可認屬與工業有關，准予適用工業用地稅率
    課徵地價稅。(二)依原工廠設立登記規則規定，汽車修理廠係屬工廠之範圍，為免
    工廠管理輔導法之施行影響其原有之權益，汽車修理廠位於工業用地或工業區內
    者，准予適用工業用地稅率；位於工業用地或工業區外，而原領有工廠登記證經
    核定按工業用地稅率課徵地價稅者，於原領之工廠登記證經主管機關公告註銷前
    ，准予適用工業用地稅率。至於工廠登記證依工廠管理輔導法第三十三條規定被
    註銷後，在土地所有權人及使用情形均未變更前，仍准予繼績適用工業用地稅率
    。…」係因前揭工廠管理輔導法公布施行後，屠宰業及汽車修理業因非屬物品製
    造、加工之範圍，已免予辦理工廠登記，財政部為免因該法之施行而影響其原有
    權益，乃以前揭函釋以為因應，核未違反法律保留原則，固得予以援用，然原告
    原持有之工廠登記證，其登記之產業類別為紡織業，係屬製造業，並非屠宰業或
    汽車修理廠，且其工廠登記證係因其工廠停產並資遣員工，而於八十二年十月二
    十八日經公告註銷，亦與工廠管理輔導法之施行無涉，自無前開函釋之適用甚明
    ，原告未予詳究，徒執其工廠登記雖經註銷，然原有廠房設備仍完整與正常維護
    ，即已符合首揭土地稅法第十八條第一項第一款工業用地之要件，顯有誤解，自
    無足取。又查，台中高等行政法院九十年度訴字第一二五二號判決意旨，係以該
    案土地上所設置廠房之工廠登記證尚未被註銷，且土地未變更供其他用途使用，
    依首揭土地稅法施行細則第十四條第三項規定，該土地得繼續按特別稅率計徵地
    價稅，核與本件原告所有前開土地上之工廠已停工逾一年，且工廠登記證亦經公
    告註銷之狀況並不相同，原告援引前開判決主張應一體適用，其所有前開土地應
    准免依一般稅率核徵地價稅云云，亦非有據。
五、從而，被告以原告所有前開土地上之工廠已停工逾一年，且其工廠登記證亦經工
    業主管機關公告註銷，乃按一般土地稅率課徵該土地九十一年度之地價稅，依法
    並無違誤，復查決定、訴願決定遞予維持，亦無不合，原告仍執前詞及個人主觀
    之見解，訴請撤銷，並依行政訴訟法第七條及公法上不當得利之法律關係，請求
    被告返還其已先行繳納之九十一度地價稅二百九十四萬七千九百九十一元及法定
    遲延利息，均無理由，應予駁回。
據上論結，本件原告之訴為無理由，爰依行政訴訟法第九十八條第三項前段，判決如
主文。
中　　華　　民　　國　　九十三　　　年　　　十一　　　月　　三  　　　日
                 臺 北 高 等 行 政 法 院   第 一 庭
                                審 判 長 法  官　徐　瑞　晃
                                         法  官　吳　慧　娟
                                         法  官　蕭　惠　芳
右為正本係照原本作成。
如不服本判決，應於送達後二十日內，向本院提出上訴狀並表明上訴理由，如於本判
決宣示後送達前提起上訴者，應於判決送達後二十日內補提上訴理由書（須按他造人
數附繕本）。
中　　華　　民　　國　　九十三　　　年　　　十一　　　月　　三　    　日
                                         書記官  李  淑  貞
